四臺灣高等法院民事判決　九十一年度重上更(一)字第二九號
　　　上　訴　人　乙○○
　　　　　　　　　甲○○
　　　被　上訴人　丙○○
右當事人間返還價金等事件，上訴人對於中華民國八十八年七月十四日臺灣士林地方
法院八十五年重訴字第八三號第一審判決提起上訴，經最高法院發回更審，本院判決
如左：
　　　主　　　文
上訴駁回。
第二審及發回前第三審訴訟費用由上訴人負擔。
　　　事　　　實
甲、上訴人方面：
壹、聲明：
一、原判決廢棄。
二、改判如上訴人第一審訴之聲明（即被上訴人應給付上訴人新台幣一千萬元及自起
　　訴狀繕本送達翌日起至清償日止按年息百分之五計算之利息。並願供擔保，請准
　　宣告假執行。）。
貳、陳述：除引用歷審判決書之記載外，補稱略以：
一、系爭不動產買賣契約書第八條前後段全部均為違約金約定。
二、本件訴訟標的為買賣契約書第八條後段「乙方應將已收價款退還甲方」，該約定
　　為違約金性質。上訴人不再主張民法第二五九條回復原狀。
參、證據：引用歷審立證方法。
乙、被上訴人方面：
壹、聲明：
一、上訴駁回。
二、如受不利之判決，請求准供擔保免為假執行。
貳、陳述：除引用歷審判決書之記載外，補稱略以：
一、鈞院前審判認被告違反協議書第二項，係屬誤會：
二、不動產買賣契約書第八條，並非全為違約金之約定。蓋該條固有違約金之約定，
　　惟返還價金部分，須待解除契約後，始得依民法第二百五十九條規定請求回復原
　　狀，與違約金無關。不動產買賣契約第八條後段之「退還」新台幣一千萬元價金
    部分，係回復原狀之問題，並非違約金之性質，應在解除契約後，始得主張回復
    原狀。至於「另賠償所收價款三倍之損害金」係屬「違約金之預定」，且為損害
    賠償預定。
三、上訴人請求之違約金顯屬過高。
參、證據：除引用歷審立證方法外，補提：台北二支局第三０九號郵局存證信函影本
    、本院七十四年度上字第一四七０號民事判決影本。
　　　理　　　由
一、上訴人主張：伊透過仲介人范廉風於民國八十三年十月一日與被上訴人丙○○（
　　以其女張瓊芝為代理人）訂立不動產買賣契約書，約定上訴人向被上訴人購買其
　　所有坐落台北市○○區○○段一小段一○五六、一○五七及一○五七之一號土地
　　三筆（下稱系爭不動產），總價款為新台幣（下同）二千六百萬元，上訴人並依
　　約於契約簽訂日給付第一期款一千萬元。嗣上訴人發現該三筆土地有(1)、土地位
　　置不符、(2)、坡度過大、(3)、部分土地遭第三人占用等重大瑕疵情事，兩造（被
　　上訴人由張瓊芝代理，上訴人由乙○○代表）乃於八十四年四月二十二日簽立協
　　議書，茲因被上訴人未依協議書履行，違背協議書第一、二、四項約定，依兩造
　　所訂買賣契約書第八條違約罰則約定，被上訴人應給付違約金即退還已收價款一
　　千萬元，爰訴請被上訴人依買賣契約書第八條約定給付違約金一千萬元及自起訴
　　狀繕本送達翌日起至清償日止按年息百分之五計算之利息（上訴人於原審另主張
　　倘法院認上訴人就被上訴人違約之主張為無理由，則上訴人主張依民法第三五九
　　條、二五四條、二二七條規定解除兩造買賣合約，依同法第二五九條回復原狀請
　　求返還巳付價金部分，於本院不再主張之，見原審卷第一九一、一九二頁及本院
　　卷第八九頁）。
    被上訴人對兩造於八十三年十月一日簽訂買賣契約書，上訴人於同日給付價金一
    千萬元，及兩造復於八十四年四月二十二日簽立協議書等情不爭執。惟否認被上
　　訴人有違約情事，辯以買賣契約書第八條違約罰則之約定，僅係對買賣雙方違背
    所簽定之買賣契約書內容而做處罰，未及於事後之協議書。又買賣契約第八條並
　　非全為違約金之約定，該條後段「如乙方不賣或不照約履行應盡義務時，『乙方
　　應將已收價款如數退還甲方』」部分，須待解約後，始得依民法第二百五十九條
　　規定請求回復原狀，與違約金無關；至『另賠償所收價款三倍之損害金』係屬「
　　違約金之預定」，其性質為「損害賠償之預定」。況被上訴人並未違反兩造八十
　　四年四月二十二日協議書約定，蓋協議書第一項係價金扣抵，應無履行之問題；
　　第四項並無結論；至第二項部分：上訴人所主張「遭第三人占用」部分之土地，
    業經被上訴人訴請占用人返還，並經法院判決被上訴人勝訴確定，已索回土地在
    案，故該四十五坪土地在簽訂買賣契約後，未再被第三人占用，又該圍牆係土地
    占用人交還土地後，為隔開被上訴人與占用人間之土地而設置，系爭土地應無被
    第三人以圍牆圍住占用，自無拆除圍牆之必要，協議書第二項所載索回該四十五
    坪土地之約定，顯屬誤會。又契約第六、十條對產權及地上物之處理，均有明確
    規範，兩造自應依該二條約定履行，上訴人尚未給付第二期價款及尾款，被上訴
    人自無交付土地及拆除圍牆之義務，縱在交付土地後，被上訴人未拆除圍牆，上
    訴人亦可依契約第十條約定由上訴人「處置」拆除等語。
　　（原審為上訴人敗訴之判決，上訴人提起上訴。）
二、上訴人主張兩造於八十三年十月一日簽訂買賣契約書，約定上訴人向被上訴人購
　　買系爭不動產，總價款為二千六百萬元，上訴人於同日給付價金一千萬元，及兩
　　造復於八十四年四月二十二日簽立協議書等情，業據提出買賣契約書、協議書為
　　證，且為被上訴人所不爭執，堪認為真正。
三、上訴人另主張被上訴人違反協議書第一、二、四項約定，依兩造所訂買賣契約書
    第八條違約罰則約定，被上訴人應退還已收價款一千萬元，爰訴請被上訴人依買
    賣契約書第八條約定給付違約金即上訴人已付價款一千萬元及自起訴狀繕本送達
    翌日起至清償日止按年息百分之五計算之利息等語。被上訴人則否認其有違反協
　　議書約定情事，並以上開情詞置辯。經查：
１、
(1)、兩造八十三年四月一日契約書約定：「第二條：買賣總價款：二千六百萬元。第
　　三條：付款方式及不動產移交要點：（一）第一次款一千萬元，簽約日當面領訖
　　，不另立據。（二）第二次款八百萬元整，於本約簽立後四個月內交付賣方。（
　　三）第三次款八百萬元整，於本約產權過戶完竣後三日內。（四）唯因本土地買
    賣標的部分係屬保護區旱地目土地，賣方除同意於本約簽立之同時，簽立土地使
    用權同意書及相關文件供買方辦理申請建築執照外。如因買方自耕能力證明資格
    不符，無法依正常程序辦理土地所有權移轉登記時，賣方同意第三次價款俟本約
    簽立後一年整為期限再行交付第三次價款，並就原已收買方交付之價款總額為抵
    押權擔保權利總額於本約簽立之同時，設定抵押權予買方絕不異議。且於買方交
    付第二次第三次價款之同時，分別就各次增加交付金額總額設定予買方。…第六
    條：本買賣之不動產，乙方（即被上訴人）保證產權清楚。如有第三者主張權利
    或設定他項權利等情事，乙方應負責於尾款收清以前全部理清，不得損及甲方之
    權益。如果甲方因此而受有損害時，乙方應負完全賠償責任。…第八條：違約罰
    則：本約簽訂後，倘甲方（即上訴人）不買或不按約定日期付款或不按約定日期
    辦理產權移轉登記手續或違反本契約之其他約定，乙方（即被上訴人）得無條件
    沒收甲方所已付之全部款項，抵作違約金，並解除本約。如乙方不賣或不照約履
    行應盡義務時，乙方應將已收價款如數退還甲方，另賠償所收價款三倍之損害金
    與甲方後，本約方得解除。…第十條：特約事項：（一）買賣土地上原有地上物
    如農舍、農作物等，乙方應負責於交地日前騰空。如逾期尚未騰空，農舍及農作
    物等悉由甲方處置，以利甲方完整取得，乙方不異議。（二）本買賣土地原屬保
    護區部分，如於本約簽立後一年六個月內依法得變更為建地目時，買方同意就本
    買賣契約價金外，再加付四百萬元整予賣方，絕不異議。」（見原審卷第一四至
    一六頁）。
(2)、兩造八十四年四月二十二日協議書約定「１、被佔用土地部分：雙方協議得以價
　　金與實際坪數準，從總價金中扣抵。２、被佔用45坪左右部分（有圍牆）：張（
　　張瓊芝）稱對方（佔用人）稱隨時願予拆除，返還土地。只須徐（乙○○）通知
　　拆除時間，張可完全配合，保證返還該土地，絕無問題。但應徐會同辦理。３、
　　四萬元抵押權部分：等第二期款付清後尾款付清前塗銷。４、因介紹人指界錯誤
　　，需做擋土牆，增加工程費（估計約為三百萬元）部分：張稱需向父親請示，再
　　做答覆（10天之內答覆）。５、第二期款部分：由於以上之因素，買方（徐）對
　　於賣方（張）沒信心。雖錢早已備妥，亦願支付，但應先暫交公正之第三人保管
　　，俟上揭各項辦好之後，再由賣方前往收款。６、第三期款等過戶完之後，徐願
　　馬上付清。但增值稅應先從尾款內扣除，再付予賣方。」（見原審卷第一七頁）
　　。
(3)、上開買賣契約係八十三年十月一日訂立，協議書係八十四年四月二十二日訂立，
　　則該協議書應具補充原契約之性質，原不動產買賣契約與協議書合併為一，原不
　　動產買賣契約與協議書抵觸部分，應依協議書之約定。
　　查買賣契約原約定買受人即上訴人應於訂約後四個月內（即八十四年二月一日）
    給付第二期款八百萬元予被上訴人，惟依協議書約定，兩造就第二期價款給付時
　　期另為特別約定。又買賣契約第六條約定，被上訴人應於尾款收清以前理清系爭
　　土地上之權利瑕疵，而依協議書第三點約定，被上訴人就四萬元抵押權部分應於
　　上訴人付清第二期款後，尾款付清前塗銷。依買賣契約第十條（一）約定，被上
　　訴人於交地日前騰空系爭土地上之農舍等（物之瑕疵擔保），至「交地日」為何
　　時，買賣契約則未訂定。依協議書第二條約定，被上訴人就被第三人佔用之四五
　　坪左右部分（有圍牆），應於上訴人通知拆除時為之。
(4)、雖被上訴人抗辯協議書第二項所指遭第三人占用之四五坪土地，早經被上訴人訴
　  請占用人返還，並經法院判決被上訴人勝訴確定，並已索回土地在案，該四五坪
    土地在簽訂本件買賣契約後，未再被第三人占用，又該圍牆係土地占用人交還土
    地後，為隔開被上訴人與占用人間之土地而設置，系爭土地應無被第三人以圍牆
    圍住占用之情，自無拆除圍牆之必要。協議書第二項所以有「被佔用四十五坪」
    左右之記載，係因被上訴人在美國，其女張瓊芝不知該第三人之占用狀態業已排
    除所致，協議書第二條之約定，顯屬誤會云云，並提出本院七十四年十一月二五
    日七十四年度上字第一四七０號判決影本一件及陳穆七九年五月二日所發存證信
    函影本一件為據。
    查被上訴人提出之本院七十四年度上字第一四七０號判決，係被上訴人以其所有
    坐落台北市士林區○○○段玉潮坑小段二六九─一號土地，於七十二年四月間鑑
    界時，發現遭陳穆占用０．０一四六公頃，被上訴人乃訴請陳穆返還，獲勝訴判
    決。另陳穆所發存證信函內容略謂「台端與本人間土地使用糾紛已遵照法院判決
    付清賠償金，另於七五年初由本人申請地政事務所複丈，會同台端在現場鑑界將
    發生糾紛之土地交還台端收篤清楚。其後即出資在界線上建立高度六尺之圍牆完
    全隔開兩地，以免再發生誤會，」等語（見本院卷第一一０至一一五頁）。又上
　　訴人於兩造訂立本件買賣契約後之八十四年一月二十八日曾寄發存證信函予被上
　　訴人，被上訴人以八十四年二月二十八日存證信函復「按契約第十條第一款（我
　　方毋需僱工拆除，任由對方處置即可）處理之。」（見原審卷第四十頁）；又上
　　訴人委請游文華律師所發八十四年三月十七日函內容略以「（二）據地政機關現
　　場鑑界結果，…且現址有部分土地遭第三人占用中，尚未排除。」等語（見原審
　　卷第一八頁背面），被上訴人之代理人張瓊芝則於八十四年三月二十一日函復「
　　既經地政機關鑑界而貴當事人如尚有疑義，似應將被佔用之實情，以書面告之，
　　」等語（見原審卷第三八頁）。是堪認上訴人於兩造八十三年十月一日訂立買賣
　　契約後，經地政人員鑑界發現系爭土地上仍有第三人占用之情，兩造乃於八十四
　　年四月二十二日訂立協議書，約定就被第三人佔用之四十五坪左右土地應如何處
    理之。被上訴人抗辯協議書第二條約定，與事實不符，顯屬誤會云云，為不足採
    。
２、茲就上訴人主張被上訴人違反協議書第一、二、四項約定，是否屬實，審酌如次
　　：
(1)、協議書第一項約定應屬扣抵款項之規定；至第四項規定「…張稱需向父親請示，
　　再做答覆，」則顯兩造並未就此達成結論。則尚難認被上訴人有違反協議書第一
　　、四項規定之情事。況上訴人於本院前審亦稱被上訴人係違反協議書第二條規定
　　（見本院前審卷第八０頁），從而，上訴人主張被上訴人有違反協議書第一、四
　　項規定情事乙節，自不足採。
(2)、上訴人主張其委任游文華律師於八十四年五月十六日通知被上訴人，上訴人已將
　  第二期款繳存公正之第三人賴隆合君保管，並請被上訴人於文到十日之內通知上
    訴人會同前往拆除圍牆索回被占土地；另於同年五月三十日通知被上訴人限於文
    到十日之內通知上訴人會同拆除被占土地之圍牆，返還土地，以利交付上訴人等
    ，被上訴人均置若罔聞，並提出律師函二件為據（見原審卷第一九六、一九七頁
    ），惟未提出送達證明。參酌被上訴人於另案提出之書狀謂「再被上訴人（即本
    件上訴人）委託游文華律師於八十四年五月三十日發函上訴人，表示欲依上開協
    議書約定於第二期款交付公正第三人保管後，上訴人（即本件被上訴人）隨即於
    同年六月十日復函游文華律師，說明張瓊芝已無授權」等語（見本院前審卷第一
    ０二頁背面），則堪認被上訴人確已收受上開八十四年五月三十日律師函。又被
    上訴人並未履行協議書第二點約定，將土地上圍牆拆除，為被上訴人所不爭執（
    見本院前審卷第八０頁、第八三頁背面），則上訴人主張被上訴人違反協議書第
    二項約定乙節，應堪認為真正。
３、上訴人主張兩造買賣契約第八條前、後段均為「違約金」約定，被上訴人違反協
　　議書第二項約定，依兩造買賣契約第八條後段「如乙方不賣或不照約履行應盡義
　　務時，乙方應將已收價金如數退還甲方」約定，被上訴人應給付懲罰性違約金即
　　退還上訴人已付價金一千萬元及遲延利息等語。被上訴人則抗辯第八條後段「如
　　乙方不賣或不照約履行應盡義務時，『乙方應將已收價款如數退還甲方』」部分
　　，須待解約後，始得依民法第二百五十九條規定請求回復原狀，與違約金無關，
　　至『另賠償所收價款三倍之損害金』」係屬「損害賠償總額預定之違約金」等語
　　。是首應審酌者，即買賣契約書第八條所訂「違約罰則」之真意究為何。
    按解釋當事人之契約，應以當事人立約當時之真意為準，而真意何在，又應以過
    去事實及其他一切證據資料為斷定之標準，不能拘泥文字致失真意（最高法院三
　　九年台上字第一０五三號判例意旨參照）。查買賣契約第八條規定「本約簽訂後
　　，倘甲方（即上訴人）不買或不按約定日期付款或不按約定日期辦理產權移轉登
　　記手續或違反本契約之其他約定，乙方（即被上訴人）得無條件沒收甲方所已付
　　之全部款項，抵作違約金，並解除本約。如乙方不賣或不照約履行應盡義務時，
　　乙方應將已收價款如數退還甲方，另賠償所收價款三倍之損害金與甲方後，本約
　　方得解除。」，堪認第八條前段係就甲方（買受人）違約時，約定乙方（出賣人
　　）得解除契約，並沒收甲方已付價款抵作違約金，乃兩造就出賣人之「約定解除
　　權」之約定；而買賣乃雙務契約，買賣雙方權利義務應相互對等，第八條前段既
　　約定出賣人之「約定解除權」，則其後段應係就買受人之「約定解除權」而為約
　　定，即如出賣人有違約情事時，買受人得解除契約，請求出賣人返還（退還）已
　　付價金，並請求給付違約金（即已付價款三倍之損害賠償）。且第八條前段約定
　　買受人違約時，出賣人得『沒收』買受人已付價金抵作違約金，而第八條後段出
　　賣人違約時，出賣人應將已收價款『退還』買受人，並『賠償』已收價款三倍予
　　買受人，亦堪認『退還已收價款』乃解約後回復原狀之問題，並非違約金之性質
　　，至『賠償價款三倍』部分始為違約金性質。況倘認「退還已收價款」為違約金
　　性質，則在買受人已給付全部價金，原契約仍存在情形下，買受人主張出賣人違
　　約時，買受人一方面得請求出賣人給付「已付價款即全部價金」之違約金，另一
　　方面復得依原契約請求出賣人履行義務即移轉所有權並交付土地，而不必給付任
　　何價金，此情況自有悖於論理法則及經驗法則。是本院認買賣契約第八條乃兩造
　　就「約定解除權」之約定，第八條後段之「退還已付價金」規定，乃買受人行使
　　約定解除權，解約後之回復原狀，而非違約金性質。上訴人以被上訴人違約為由
　　，逕依該規定，請求被上訴人給付「已付價金」之違約金，即與規定不合，不應
　　准許。
四、綜上所述，上訴人主張依兩造買賣契約第八條後段「乙方應將所收價款如數退還
    甲方」規定，請求被上訴人給付違約金一千萬元及自起訴狀繕本送達翌日起至清
    償日止按年息百分之五計算之利息，即無理由，不應准許。原審為上訴人敗訴之
　　判決，並駁回其假執行之聲請，理由雖有不同，結論仍為相同，應予維持。上訴
　　意旨指摘原判決不當，求予廢棄改判，為無理由，應予駁回。
五、本件事證已明，兩造其餘攻擊防禦方法，經核與本判決之結果不生影響，爰不一
　　一論述。
六、據上論結：本件上訴為無理由，依民事訴訟法第四百四十九條第二項、第七十八
　　條，判決如主文。
中　　　華　　　民　　　國　　九十一　　年　　　七　　　月　 　十六 　　日
　　　　　　　　　　　　　　　　臺灣高等法院民事第十一庭
　　　　　　　　　　　　　　　　　　審判長法　官　吳　景　源
　　　　　　　　　　　　　　　　　　　　　法　官　陳　金　圍
                                          法　官　滕　允　潔
右正本係照原本作成。
如不服本判決，應於收受送達後二十日內向本院提出上訴書狀，其未表明上訴理由者
，應於提出上訴後二十日內向本院補提理由書狀（均須按他造當事人之人數附繕本）
上訴時應提出委任律師或具有律師資格之人之委任狀；委任有律師資格者，另應附具
律師及格證書及釋明委任人與受任人有民事訴訟法第四百六十六條之一第一項但書或
第二項（詳附註）所定關係之釋明文書影本。
中　　　華　　　民　　　國　　九十一　　年　　　七　　　月　 　十八 　　日
　　　　　　　　　　　　　　　　　　　　  書記官  邵  淑  津
附註：
民事訴訟法第四百六十六條之一（第一項、第二項）：
對於第二審判決上訴，上訴人應委任律師為訴訟代理人。但上訴人或其法定代理人具
有律師資格者，不在此限。
上訴人之配偶、三親等內之血親、二親等內之姻親，或上訴人為法人、中央或地方機
關時，其所屬專任人員具有律師資格並經法院認為適當者，亦得為第三審訴訟代理人
。
